臺灣臺南地方法院民事判決　　　　　 99年度保險簡上字第2號
上　訴　人　何郭美月
　　　　　　何柏毅
　　　　　　何淑勤
　　　　　　何淑銀
　　　　　　何宇勝
上五人共同
訴訟代理人　林蔚芯律師
被上訴人　　國泰人壽保險股份有限公司
法定代理人　蔡宏圖
訴訟代理人　李承學
　　　　　　邱芳美
上列當事人間請求侵權行為損害賠償事件，上訴人對於民國98年
11月20日本院柳營簡易庭98年度營保險簡字第2 號第一審判決提
起上訴，於民國100 年2 月16日辯論終結，本院判決如下：
    主      文
上訴駁回。
第二審訴訟費用壹萬柒仟貳佰柒拾伍元由上訴人負擔。
    事實及理由
一、本件上訴人主張上訴人何郭美月分別於民國82年12月8 日、
    85年2 月15日，以其配偶即訴外人何瑞鎮為被保險人，分別
    向被上訴人投保：（一）國泰萬代福211 終身壽險，保單號
    碼0000000000、保額新臺幣（下同）25萬元、保險年期20年
    ，（二）國泰萬代福211 終身壽險，保單號碼0000000000、
    保額20萬元、保險年期20年，該2 保險契約均有附約，分別
    為平安保險附約25萬元及附加傷害特約20萬元。又何瑞鎮為
    對被上訴人給付保險金及侵權行為損害賠償之請求權人，何
    瑞鎮業於97年3 月14日死亡，上訴人何郭美月為何瑞鎮之配
    偶，上訴人何柏毅、何淑勤、何淑銀、何宇勝為何瑞鎮子女
    ，故由上訴人繼承何瑞鎮殘廢保險給付受益人或損害賠償之
    權利。而何瑞鎮於保險期間之94年3 月31日發生車禍，經奇
    美醫院柳營分院（下稱奇美醫院）診斷為：胸部挫傷合併左
    側氣胸血胸、頭部外傷、左側股骨骨折。何瑞鎮並自車禍後
    長期臥病在床，經超過1 年以上之觀察，被上訴人同意給付
    保險主契約之一般全殘保險金，並於95年2 月14日給付完畢
    。但在保險附約部分，被上訴人卻以何瑞鎮之全殘係因疾病
    而非車禍造成之意外全殘，不願給付保險附約條款第3 條之
    意外傷害殘廢保險金，並將保險附約保險金之申請於95年2
    月14日退回。上訴人當時因不明保險附約內容，故對於被上
    訴人之理賠無從質疑，俟何瑞鎮於97年3 月14日死亡，經臺
    南市鹽水區衛生所主任醫師陳東陽於現場相驗遺體，並審查
    何瑞鎮於奇美醫院之相關病歷資料及家屬所述後，開立死亡
    證明書載明何瑞鎮直接引起死亡之疾病或傷害為：甲、心肺
    衰竭。乙、（甲之原因）器質性腦徵候群、續發性巴金森氏
    病、併長期臥床。丙、（乙之原因）車禍等語，顯見何瑞鎮
    之殘廢與死亡，皆與車禍直接相關，且死亡證明書係公文書
    ，原審判決在無反證證明其內容不實情形下，卻認定陳東陽
    醫師係聽上訴人之詞而為診斷，有違民事舉證責任分配原則
    。再者被上訴人表示不爭執系爭死亡證明書效力與內容真偽
    ，依民事訴訟法第280 條第1 項及第279 條之規定，視同被
    上訴人自認，法院應以此不爭執事項為判斷基準，不能自為
    相異之認定，否則有違辯論主義。又何瑞鎮於車禍發生前，
    身體健康，行走自如，且能工作，甚至從來不知道其腦部曾
    發生腦梗塞，生活更未因腦梗塞，或因高血壓而受到任何影
    響，但因車禍發生而有休克、頭部外傷、主動脈剝離、胸部
    挫傷合併左側氣血胸及左側骨骨折等傷害，雖經急救手術及
    住院治療而倖免於死，但卻引發腦部病變，逐漸演變為器質
    性腦徵候群及續發性巴金森氏病，無法從事任何工作，生活
    均須他人照顧，再參照最高法院92年度台上字第2710號、94
    年度台上字第1816號民事判決意旨，並觀諸財政部業於85年
    9 月10日以台財保字第852370068 號函修正「傷害保險示範
    條款」，將意外事故須為傷殘或死亡之「直接且單獨原因」
    排除，其目的應係不再將內在原因（即疾病）與外在原因所
    共同導致之傷殘死亡結果排除於傷害保險承保範圍之外，若
    被保險人之傷殘死亡結果，係由於內在與外來突發事故所肇
    致時，仍應判斷何者為最近及最主要有效原因，以決定保險
    人是否應負保險賠償之責，亦即關於保險法第131 條所規定
    之意外傷害之界定，在有多數原因競合造成傷殘或死亡事故
    之情形時，應側重於主力近因原則，以是否為被保險人因罹
    犯疾病、細菌感染、器官老化衰竭等身體內在原因以外之其
    他外來性、突發性（偶然性）、意外性（不可預知性）等因
    素做個案客觀之認定，並考量該非因保險人本身已存在可得
    預料或查知之外在因素，是否為造成意外傷殘或死亡事故之
    主要有效而直接之原因（即是否為其重要之最近因果關係）
    而定。何瑞鎮符合保險附約所定因意外事故致全殘之情況，
    依保險法第54條第2 項規定，只要不能排除車禍傷害非導致
    何瑞鎮全殘之原因，被上訴人又無法舉證何瑞鎮有與全殘相
    同之痼疾，即應作有利於被保險人之解釋，被上訴人應依約
    給付意外殘廢保險金。況依國立臺灣大學醫學院附設醫院（
    下稱臺大醫院）鑑定結果，可知若非發生94年3 月31日之車
    禍，應不至於引發何瑞鎮之殘廢體況，依前述之主力近因原
    則，被上訴人應依平安保險附約及附加傷害特約分別給付20
    萬元及25萬元之保險金。再由奇美醫院於94年11月5 日開立
    之保險專用病歷摘要表、95年1 月5 日、97年3 月14日開立
    之診斷證明書之記載內容，及奇美醫院主治醫師吳明修於98
    年9 月24日回覆法院專用病情摘要記載：「94年5 月：：：
    時之初步診斷為瞻妄，但原因未明」、「94年7 月：：：時
    之臨床推測可能為廣泛性路易體症」、「此後至96年12月於
    神經內科門診追蹤期間，本人亦持此一診斷，惟另一懷疑之
    診斷為巴金森氏症（續發性）」等語，足證連何瑞鎮之主治
    醫師亦無法判斷何瑞鎮因車禍所受之身體傷害，而隨病程發
    展逐漸演變為全殘期間之病症為何，故何瑞鎮生前及其繼承
    人並無因疏忽而不知保險事故之危險已發生之可歸責事由。
    且何瑞鎮當時對於被上訴人依奇美醫院診斷證明及病歷資料
    認定其全殘非意外所引起，無從置喙，只知道何瑞鎮已成殘
    ，卻不知因意外而致殘廢之保險事故已經發生，而未再向被
    上訴人請求，直至見到何瑞鎮之系爭死亡證明書之記載始知
    悉何瑞鎮之全殘係因系爭車禍所致，則依保險法第65條第2
    款規定，應自其繼承人知悉之日起算，亦即上訴人於97年3
    月15日知悉何瑞鎮殘廢係因車禍引起時始起算2 年時效，又
    被上訴人故意不給付保險附約保險金亦在司法實務上被認定
    有違誠信原則，不能由上訴人承擔時效消滅之風險，從而本
    件保險金給付請求權尚未罹消滅時效。若認本件保險金給付
    請求權已因時效消滅，則被上訴人於95年2 月14日通知拒絕
    理賠後，上訴人曾向被上訴人之理賠員蕭春蘭詢問如何申請
    理賠，然蕭春蘭一直不實告知被保險人何瑞鎮係生病殘廢，
    不能再請求理賠云云，且就被保險人何瑞鎮如對拒絕理賠通
    知有異議尚得為保險申訴或起訴請求等重要權益事項不為說
    明，核其行為已違反兼含有保護要保人及被保險人性質之業
    務員管理規則第19條第1 項規定，應依民法第184 條第2 項
    規定對何瑞鎮負侵權行為損害賠償之責。又上訴人因誤信被
    上訴人公司聲譽及其業務員之保險專業，而未能及時提出申
    訴或再為起訴請求，致其原本應獲理賠之45萬元保險金及利
    息，因被上訴人提出時效抗辯而受無法請求之損害，故依民
    法第188 條第1 項及業務員管理規則第15條第1 項規定，被
    上訴人應就其業務員之侵權行為負連帶損害賠償責任，被上
    訴人並應有故意或過失對何瑞鎮之侵權行為，依民法第184
    條第1 項侵權行為及繼承法律關係，被上訴人亦應賠償上訴
    人平安保險附約25萬元及附加傷害特約20萬元之損害等語。
    並聲明：（一）原審判決應予廢棄。（二）被上訴人應給付
    上訴人45萬元，暨自起訴狀繕本送達翌日起至清償日止，按
    保險單約定年利1 分（即年息百分之10）計算之利息。
二、被上訴人則以何瑞鎮發生殘廢事實後，於94年10月5 日、95
    年1 月6 日即以車禍撞上導致腦中風終身不能從事任何工作
    ，日常生活需他人扶助為由，2 度向被上訴人請求殘廢給付
    ，當時何瑞鎮之診斷證明書記載何瑞鎮因車禍於94年3 月入
    院，但94年4 月19日即出院，之後始因廣泛性路易體症、高
    血症、陳舊性腦中風而住院並成殘廢狀態，且依奇美醫院提
    供之病歷摘要記載病患腦部顯示為腦萎縮併有陳舊性腦梗塞
    ，診斷亦記載為陳舊性腦中風、高血壓，並無車禍造成殘廢
    之事證，亦未表示係車禍造成，況依臺大醫院巴金森症醫療
    中心文章，可證明廣泛性路易體症為老人失智症，而何瑞鎮
    之病症經吳明修醫師診斷為：「Diffuse Lewy BodyDisease
    」，此種病名或翻譯為「擴散性路易體症」，屬老人失智症
    的一種，症狀為「失智、憂鬱、幻覺」等認知功能異常、波
    動起伏的意識狀態和行動緩慢、僵硬、顫抖，及自主神經系
    統障礙的巴金森氏症，故何瑞鎮為老人失智，與車禍意外無
    涉，故被上訴人除就人壽保險為90萬元之理賠外，另於95年
    2 月14日發函明白表示：「：：：尚無法認定為條款約定的
    意外傷害所致：：：」等語，而拒絕傷害特約、平安保險附
    約之給付，依保險法第65條規定保險契約之請求權為2 年短
    期時效，何瑞鎮於95年間提出請求，經被上訴人拒賠，迄今
    已逾2 年，則何瑞鎮意外險之殘廢給付請求權已罹於時效，
    上訴人不能因繼承而使請求權中斷。又上訴人係基於繼承始
    取得被保險人何瑞鎮之請求權，並非保險契約之利害關係人
    ，上訴人援用保險法第65條第2 款規定，顯有違誤。況何瑞
    鎮之理賠申請書上均有上訴人何柏毅、何郭美月之簽名及身
    分證字號，顯見係上訴人何柏毅及何郭美月為何瑞鎮提出申
    請，上訴人豈能謂迄至何瑞鎮死亡才知危險（即車禍成殘）
    發生，是被上訴人得以上訴人罹於時效而拒絕給付。再者被
    上訴人對何瑞鎮之死亡證明書之文書效力及內容真偽不爭執
    ，但陳東陽醫師未曾診治何瑞鎮，卻謂何瑞鎮死亡之先行原
    因為車禍，顯為臆斷，不足採信。況若認何瑞鎮死因與車禍
    有關，應報請檢察機關相驗，陳東陽醫師無權開立死亡證明
    書，且臺大醫院鑑定結果認何瑞鎮車禍外傷係促發或加重何
    瑞鎮病情之可能因素，而意外需係造成殘廢之直接、主要原
    因，目前並無證據足資證明何瑞鎮係因車禍成殘，且該車禍
    為直接主因，故被上訴人自無理賠之可能。又被上訴人認為
    不符合理賠要件而拒絕理賠，並未有任何誆騙之行為，上訴
    人當時若有異見，可另作主張，其主張受有詐欺，恐言過其
    實等語資違抗辯。並聲明：如主文第1 項所示。
三、兩造不爭執之事實：
（一）上訴人何郭美月為其配偶即被保險人何瑞鎮投保2 件被上
      訴人國泰萬代福211 終身壽險（保單號碼分別為00000000
      00、0000000000），並附加傷害特約保額25萬元、平安保
      險附約20萬元，亦即本件訟爭之意外殘廢保險金合計45萬
      元。
（二）何瑞鎮於94年3 月31日發生車禍事故，於95年1 月6 日即
      以「車禍撞上導致腦中風終身不能從事任何工作，日常生
      活需他人扶助」為由，向被上訴人請求殘廢給付，被上訴
      人除就人壽保險一般全殘保險金90萬元理賠外，另於95年
      2 月14日發函明白表示：「：：：尚無法認定為條款約定
      的意外傷害所致：：：」等語，而拒絕傷害特約、平安保
      險附約之意外殘障保險給付。
（三）臺南市鹽水區衛生所陳東陽醫師於97年3 月15日開立之何
      瑞鎮死亡證明書載明：「：：1.直接引起死亡之疾病或傷
      害：甲、心肺衰竭。乙、（甲之原因）器質性腦徵候群、
      續發性巴金森氏病、併長期臥床。丙、（乙之原因）車禍
       」等語。
四、兩造爭執之事項在於：（一）被保險人何瑞鎮之瞻妄、躁動
    、無法下床行走，器質性腦症候群及續發性巴金森氏病，終
    身無法自行處理，需他人照護的症狀，是否係於94年3 月31
    日之車禍（意外）所造成？（二）本件保險金請求權是否已
    經罹於2 年消滅時效？（三）如果保險金請求權已經罹於時
    效消滅，被上訴人之業務員蕭美蘭拒絕理賠及沒有協助保戶
    申訴等行為，是否對何瑞鎮構成侵權行為？經查：
（一）按傷害保險人於被保險人遭受意外傷害及其所致殘廢或死
      亡時，負給付保險金額之責。前項意外傷害，指非由疾病
      引起之外來突發事故所致者。保險法第131 條定有明文。
      又意外傷害保險乃相對於健康保險，健康保險係承保疾病
      所致之損失；意外傷害保險則在承保意外傷害所致之損失
      ；人之傷害或死亡之原因，其一來自內在原因，另一則為
      外在事故（意外事故）；內在原因所致之傷害或死亡，係
      指被保險人因罹犯疾病、細菌感染、器官老化衰竭等身體
      內部因素所致之傷害或死亡；至外來事故（意外事故），
      則係指內在原因以外之一切事故而言，其事故之發生為外
      來性、偶然性，而不可預見，除保險契約另有特約不保之
      事項外，意外事故均屬意外傷害保險所承保之範圍。可知
      意外傷害保險係以被保險人因遭遇外來突發之意外傷害事
      故，且該意外傷害事故為造成被保險人受傷之主要且直接
      之原因，保險人始負給付保險金之責任；單純被保險人之
      受傷，尚不足以構成保險人給付保險金之條件，故主張被
      保險人係符合保險人應給付保險金條件之原因而受傷者，
      應就被保險人之受傷符合上開條件負舉證責任。
（二）經查系爭平安保險附約（見原審卷一第13頁）第2 條第5
      項約定：「本附約所稱『傷害』，係指被保險人於本附約
      有效的保險期間內，因遭受意外傷害事故（指非由疾病引
      起之外來突發事故），致其身體蒙受傷害。」、第3 條約
      定：「被保險人於本附約有效的保險期間內，因遭受第2
      條之意外傷害事故而身故、殘廢或醫療時，本公司依照本
      附約的約定，給付保險金。」等語，有上訴人於原審提出
      之國泰平安保險附約1 件在卷可稽，且為兩造所不爭執，
      足見兩造約定被保險人何瑞鎮之殘廢或死亡，須與意外傷
      害事故間具有因果關係者，始得請求被上訴人給付系爭意
      外殘廢保險金。則上訴人主張財政部業於85年9 月10日以
      台財保字第852370068 號函修正「傷害保險示範條款」，
      將意外事故須為傷殘或死亡之「直接且單獨原因」排除，
      其目的應係不再將內在原因（及疾病）與外在原因所共同
      導致之傷殘死亡結果排除於傷害保險承保範圍之外，若被
      保險人之傷殘死亡結果，係由於內在與外來突發事故所肇
      致時，仍應判斷何者為最近及最主要有效原因，以決定保
      險人是否應負保險賠償之責，亦即依主力近因原則，只要
      不能排除系爭車禍傷害非導致何瑞鎮全殘之原因，被上訴
      人又無法舉證何瑞鎮有與全殘相同之痼疾，即應作有利於
      被保險人之解釋云云，不僅與最高法院92年度台上字第
      2710號、94年度台上字第1816號民事判決意旨不同，更與
      前述保險法第131條規定有關意外傷害及系爭平安保險附
      約約定之意外傷害定義不符，自無可採，則上訴人仍應就
      何瑞鎮之殘廢情況係屬意外事故造成之有利於己之事實負
      舉證責任。
（三）上訴人又主張何瑞鎮於系爭車禍發生前身體健康，能正常
      行走及工作，卻因系爭車禍傷害引發腦部病變，逐漸演變
      為器質性腦徵候群及續發性巴金森氏病，瞻妄、躁動、無
      法下床行走，無法從事任何工作，生活均需他人照顧之全
      殘情況云云，無非以陳東陽醫師開立之系爭死亡證明書所
      記載內容、奇美醫院診斷證明書、病歷資料及臺大醫院之
      鑑定結果為據，被上訴人雖不爭執上開書證之真正及其內
      容，惟否認何瑞鎮係因系爭車禍或意外造成上開全殘情況
      ，並以前開情詞抗辯，可知被上訴人僅對於上開書證之形
      式上真正不為爭執，並非對於上訴人主張上開書證已經證
      明何瑞鎮之前開全殘情況確係因系爭車禍造成等事實之實
      質上效力不為爭執，自不發生民事訴訟法第279 條或第28
      0 條第1 項規定自認或視同自認之效力，上訴人主張被上
      訴人表示不爭執系爭死亡證明書效力與內容真偽，依民事
      訴訟法第280 條第1 項及第279 條之規定，視同被上訴人
      自認云云，亦無可採。
（四）又查系爭死亡證明書固記載造成何瑞鎮之器質性腦徵候群
      、續發性巴金森氏病、併長期臥床係因車禍造成等語，惟
      經本院依職權訊問證人陳東陽開立系爭死亡證明書之過程
      ，證人陳東陽證稱：一般來說我們接到這種案件都是根據
      大醫院的資料來做判斷，以這個案子來說，我們只有看到
      奇美醫院的病歷資料，因此我根據奇美醫院的病歷判斷何
      瑞鎮死亡的先行原因乙（即器質性腦徵候群、續發性巴金
      森氏病、併長期臥床）的部分，至於丙（即車禍）的部分
      應該是家屬跟我提及，因為一般我會問為什麼好好的1 個
      人會引起器質性的腦症候群。我根據奇美醫院的病歷資料
      只能判斷何瑞鎮的器質性腦症候群等病狀是疑似車禍造成
      ，沒有辦法肯定。至於器質性腦症候群、續發性的巴金森
      氏症可能造成的原因有哪些？要請問腦神經醫師才知道，
      可能造成的原因有很多，我的專科是小兒科醫師。我有到
      現場確認何瑞鎮死亡等語（見本院99年5 月25日準備程序
      筆錄），可知系爭死亡證明書所載造成何瑞鎮之器質性腦
      徵候群、續發性巴金森氏病、併長期臥床係因車禍造成等
      語，乃因何瑞鎮之家屬即上訴人告知，並非陳東陽醫師基
      於奇美醫院的病歷資料或其專業判斷而來，且因陳東陽醫
      師並非腦神經醫師，亦無法肯定上開器質性腦徵候群、續
      發性巴金森氏病及長期臥床確係系爭車禍造成甚明。是系
      爭死亡證明書所載之內容，自不足作為認定何瑞鎮之上開
      全殘情況係因系爭車禍造成之證明，上訴人以系爭死亡證
      明書係台南市鹽水區衛生所主任陳東陽醫師開立之公文書
      為由，遽謂其內容一定真實、可採云云，仍無可取。
（五）再查原審依職權函詢奇美醫院有關何瑞鎮之病情，奇美醫
      院檢附該院於94年10月1 日開立之診斷證明書記載：「病
      人（即何瑞鎮）因疑廣泛性路易體症、高血壓、陳舊性腦
      中風疾患，現意識時好時壞，變易劇烈，伴有妄想、幻覺
      、終日臥床、無法行走，判斷終身不能從事任何工作，日
      常生活須他人扶助。」等語；另於94年11月5 日開立之保
      險專用病歷摘要表記載：「第一次住院治療經過：『94年
      5 月2 日急診入院，94年5 月25日出院。病人入院主診為
      瞻妄，經住院檢查，而原因仍不明。腦部電腦斷層顯示為
      腦萎縮並有陳舊性腦梗塞。抽血報告顯示有亞急性甲狀腺
      機能不足，腦脊髓液檢查排除有中樞神經感染』、診斷：
      『1.瞻妄、2.亞急性甲狀腺機能不足、3.高血壓、4.主動
      脈瘤剝離第2 型、5.陳舊性腦中風』、第二次住院治療經
      過：『病患於94年7 月8 日入院，7 月20日出院。病人因
      不明原因之智力退化，再度入院檢查。腦部核磁共振顯示
      為腦萎縮並有陳舊性腦梗塞，經病史及神經學檢查，推測
      病人罹患一退化性腦疾患，謂之為廣泛性路易體病』、住
      院診斷『1.疑廣泛性路易體病、2.高血壓、3.主動脈瘤剝
      離第2 型、4.陳舊性腦中風』」等語；於95年1 月5 日之
      診斷證明書記載：「病人因疑廣泛性路易體症、高血壓、
      陳舊性腦中風疾患，於94年7 月18日至20日於本院住院，
      計3 日，後於本院門診追蹤。因疾病故現意識時好時壞，
      變化劇烈，伴有妄想、幻覺，終日臥床無法行走，判斷終
      身不能從事任何工作，日常生活須他人扶助：：：」等語
      ；奇美醫院並函覆原審表示：「病人於94年3 月至4 月因
      外傷血胸住院，但據病家轉述，自出院後便發現嗜睡及意
      識混亂，故於94年5 月住入神經內科病房接受一連串檢查
      。時之初步診斷為膽妄，但原因未明。甲狀腺低下及頭部
      電腦斷層所顯示之陳舊性腦梗塞應無法完全解釋其膽妄，
      故於神經內科門診追蹤，於94年7 月因均胡言亂語及視幻
      覺等膽妄症狀再入院，時之臨床表現推測可能為廣泛性路
      易體症。此後至96年12月於神經內科門診追蹤期間，本人
      （即吳明修醫師）亦持此一診斷，惟另一懷疑之診斷為巴
      金森氏症（續發性）。此類診斷皆為神經進化性疾患，因
      為沒有單一生物標記可供檢驗，故多仰賴臨床表現，及配
      合相關檢驗檢查做臨床診斷。病歷所引之診斷，即為診斷
      書上所列之診斷。兩者不同乃因病歷系統之ICD-9 之診斷
      碼無法明確標記廣泛性路易體症。」等語，亦有奇美醫院
      98年10月1 日（98）奇院柳醫字第11785 號函及其檢送之
      診斷證明書2 件、保險專用病歷摘要表、專用病情摘要各
      1 件及何瑞鎮全部病歷資料1 份附於原審卷內足憑（見原
      審卷一第77頁至第340 頁），且為兩造所不爭執。再依上
      訴人於原審所提奇美醫院於94年4 月19日開立之診斷證明
      書記載：「病人因左側第4-6 肋骨骨折併氣血胸、主動脈
      剝離、左側股骨粉碎性骨折原因，於94年3 月31日入院住
      加護病房觀察，於94年4 月6 日轉出於一般病房中，並於
      94年4 月11日接受手術治療，94年4 月19日出院，共住院
      20天，另宜休養3 個月。」等語；於97年3 月14日開立之
      診斷證明書記載：「病人因1.器質性腦徵候群。2.續發性
      巴金森氏病，於94年5 月2 日起至94年7 月間兩次入院治
      療。於94年6 月1 日起至96年12月19日於本院神經內科門
      診追蹤治療」等語，亦有上訴人提出之奇美醫院診斷證明
      書2 件存卷原審卷內足憑（見原審卷一第56頁、第60頁）
      ，可知奇美醫院醫師診斷認為何瑞鎮因系爭車禍所致之傷
      害，於94年4 月19日已可以出院，只需休養3 個月即可痊
      癒，之後何瑞鎮之智力退化、意識變化劇烈、胡言亂語、
      視幻覺等膽妄，及終日臥床無法行走，終身不能從事任何
      工作，日常生活須他人扶助等症狀，則為何瑞鎮之前之腦
      萎縮並有陳舊性腦梗塞所致之退化性腦疾患，吳明修醫師
      雖曾一度懷疑為巴金森氏症，惟最後診斷為廣泛性路易體
      病，此乃因此類診斷皆為神經進化性疾患，沒有單一生物
      標記可供檢驗，而多賴臨床表現及配合相關檢驗檢查做臨
      床診斷所致甚明。
（六）再參以本院依職權將何瑞鎮之奇美醫院病歷資料全部送請
      臺大醫院鑑定結果，亦認為：「(一)何先生（即何瑞鎮）事
      發當時為61歲男性，在94年3 月31日因發生車禍導致多重
      外傷，有左側血氣胸、左側多處肋骨骨折、左股骨骨折、
      左側腎臟挫傷、第二型主動脈瘤裂傷與動脈瘤。出院後有
      譫妄、躁動、無法下床、生活無法自理，需他人照顧等症
      狀。(二)何先生譫妄、躁動、無法下床、生活無法自理，需
      他人照顧等症狀，因缺乏過去病史資料無法確知是否為廣
      泛性路易體症（如多年進行性病史，起伏病程、未知原因
      之跌跤、精神藥物之敏感反應、鮮活之幻覺、妄想等）。
      但就事件後就醫過程（包括病史、病程、多次神經影像學
      檢查），推斷最可能為多重性原因導致之失智症和繼發性
      巴金森氏症候群。其致病因包括血管危險因子（腦梗塞、
      高血壓、抽煙）、長期喝酒、退化。(三)何先生譫妄、躁動
      、無法下床、生活無法自理，需他人照顧等症狀之病因無
      法確定由94年3 月31日之車禍所造成。理由如下：由事發
      後之神經影像學檢查（94年3 月31日之電腦斷層）顯示大
      腦原本已有明顯之萎縮及左側大腦基底核有陳舊小洞性腦
      梗塞，及疑似右側額葉後方之極小出血點。加上急救後迅
      速恢復之意識狀態。昏迷指數由到急診之E2V2M4（8 分）
      在不到一天內進步到E4V2M5（11分）。其所損失之評分都
      在語言部份，第二天住院時神經學檢查語言部份顯示可為
      自發性言語、命名、理解。但時間、空間、人物定向能力
      皆差。判斷其表現有相當程度為失智症所造成之認知功能
      下降，而非頭部外傷相關之意識障礙。追蹤之神經影像學
      檢查（94年5 月2 日之電腦斷層）顯示除原有之萎縮與小
      洞性梗塞外，尚有皮質下與腦室周邊之退化性白質病變。
      94年7 月19日之磁振造影顯示有右側中大腦動脈嚴重狹窄
      等腦血管病變。然而在失智症或潛在失智症之病患（腦部
      已明顯萎縮或中風病變），在重大外傷、內科疾病（如肺
      炎、電解質不平衡）、外科手術後都有可能發生認知功能
      與精神行為症狀（包括躁動）之可逆或不可逆惡化。因此
      何先生在94年3 月31日因車禍所導致嚴重之多重性外傷，
      雖無法確定是造成他發生譫妄、躁動、無法下床、生活無
      法自理，需他人照顧等症狀的原因。但該外傷卻足以促發
      或加重認知功能障礙及失智之精神行為症狀。」等語，亦
      有臺大醫院99年7 月5 日校附醫秘字第0990902308號函1
      件附卷可查，且為兩造所不爭執，可知臺大醫院診斷何瑞
      鎮之前述全殘情況之病症雖與奇美醫院診斷者不同，但臺
      大醫院亦認為：因何瑞鎮之大腦原本已有明顯之萎縮及左
      側大腦基底核有陳舊小洞性腦梗塞，及疑似右側額葉後方
      之極小出血點，尚有皮質下與腦室周邊之退化性白質病變
      ，及右側中大腦動脈嚴重狹窄等腦血管病變，且當時何瑞
      鎮之表現有相當程度為失智症所造成之認知功能下降，而
      非頭部外傷相關之意識障礙等因素，故何瑞鎮之譫妄、躁
      動、無法下床、生活無法自理，需他人照顧等症狀之病因
      無法確定由94年3 月31日之系爭車禍所導致之多重性外傷
      造成，該外傷僅係足以促發或加重認知功能障礙及失智之
      精神行為症狀。是綜合奇美醫院前段所述診斷內容及臺大
      醫院前開鑑定結果，堪認何瑞鎮之譫妄、躁動、無法下床
      、生活無法自理，需他人照顧等症狀，乃導因於其自身之
      退化性腦部病變（即何瑞鎮之內在原因）所致而非系爭車
      禍，系爭車禍雖可促發或加重認知功能障礙及失智之精神
      行為症狀，但仍非造成何瑞鎮之前開全殘狀況之原因。是
      上訴人以臺大醫院前開鑑定結果有「：：：但該外傷卻足
      以促發或加重認知功能障礙及失智之精神行為症狀。」等
      語，主張依財政部85年9 月10日台財保字第852370068 號
      函及最高法院92年度台上字第2710號、94年度台上字第18
      16號民事判決所示之主力近因原則，何瑞鎮之前開全殘狀
      況確係系爭車禍所致云云，顯然違反保險法第131 條規定
      之意外傷害意義，亦無可取。上訴人所舉最高法院92年台
      上字第2710號、94年台上字第1816號民事判決意旨，亦與
      本院首述所載內在原因之疾病傷害及外在原因之意外傷害
      見解相同，惟仍無從據為有利於上訴人之認定。堪信被上
      訴人辯稱何瑞鎮之前述全殘情況並非系爭車禍造成乙節，
      應屬可採。
（七）上訴人雖請求再訊問奇美醫院醫師，並函詢南區健康保險
      局或奇美醫院，有關何瑞鎮於94年3 月31日前，曾否因罹
      患高血壓、腦更塞、失智症、器質性腦症候群、廣泛性路
      易體症或巴金森氏並等病症而就醫治療，以證明何瑞鎮之
      膽妄、躁動、無法下床、生活無法自理、須他人照顧等殘
      廢情況，係94年3 月31日之系爭車禍所促發而非自身疾病
      引起云云。惟何瑞鎮之前開全殘狀況乃其自身之退化性腦
      部病變（即何瑞鎮之內在原因）造成乙節，業經奇美醫院
      醫師診斷及臺大醫院鑑定如前述，前開診斷及鑑定結果並
      係基於科學之檢驗而來，則何瑞鎮之前縱無前開全殘症狀
      之就醫記錄，亦難因此推翻前開奇美醫院醫師之診斷及臺
      大醫院之鑑定結果。又奇美醫院醫師對於何瑞鎮之病情，
      已經詳細函覆原審並檢附何瑞鎮之病歷及診斷證明等資料
      ，亦如前述，自無再行傳喚奇美醫院醫師訊問之必要。是
      上訴人請求調查此部分之證據，均無必要。
（八）況按保險法第65條規定：由保險契約所生之權利，自得為
      請求之日起，經過2 年不行使而消滅。同條第2 款規定：
      危險發生後，利害關係人能證明其非因疏忽而不知情者，
      自其知情之日起算。又按消滅時效，自請求權可行使時起
      算。以不行為為目的之請求權，自為行為時起算。時效因
      請求而中斷者，若於請求後6 個月內不起訴，視為不中斷
      。時效完成後，債務人得拒絕給付。亦為民法第128 條、
      第130 條、第144 條所明文。故保險法第65條所謂「得為
      請求之日」者，係指權利人得行使請求權之狀態，即請求
      權人行使其請求權並無法律上之障礙而言，故在一般情形
      ，應自保險事故所致之傷害或死亡發生之時，即開始起算
      其時效期間，不因請求權人對此權利之存在主觀上知悉與
      否而有影響。又該條第2 款所謂「不知情」者，係指不知
      危險之發生，至於此危險是否屬承保範圍，則非屬該款所
      稱不知情之情況。經查何瑞鎮早於95年1 月6 日即以「車
      禍撞上導致腦中風終身不能從事任何工作，日常生活需他
      人扶助」為由，向被上訴人請求系爭殘廢給付，經被上訴
      人於同年2 月14日發函明白表示：「：：：尚無法認定為
      條款約定的意外傷害所致：：：」等語，而拒絕系爭傷害
      特約、平安保險附約之意外殘障保險給付等情，業經兩造
      自承屬實，且以上訴人為何瑞鎮之配偶及子女至親，自亦
      應同時知悉何瑞鎮之前開全殘情況，是可知何瑞鎮及上訴
      人至遲於95年1 月6 日即已知悉何瑞鎮發生系爭保險契約
      所定之殘廢情況，何瑞鎮並以車禍之意外事故請求被上訴
      人給付系爭殘廢保險金，則何瑞鎮請求系爭殘廢保險金權
      利之2 年時效期間應自何瑞鎮知悉之95年1 月6 日起算。
      上訴人雖再以奇美醫院之保險專用病歷摘要表、診斷證明
      書、吳明修醫師回覆回復法院專用病情摘要等資料之記載
      ，主張連何瑞鎮之主治醫師亦無法判斷何瑞鎮因車禍所受
      之身體傷害，而隨病程發展逐漸演變為全殘期間之病症為
      何，故何瑞鎮及上訴人並無因疏忽而不知保險事故之危險
      已發生之可歸責事由，且何瑞鎮及上訴人均不知系爭保險
      所承保因意外而致殘廢之危險事故已經發生，依保險法第
      65條第2 款規定，應自上訴人於97年3 月15日知悉何瑞鎮
      殘廢係因車禍引起時起算2 年時效云云。惟上訴人之請求
      權既係基於繼承何瑞鎮對被上訴人之系爭殘廢保險金請求
      權而來，則計算2 年之消滅時效期間，自應以何瑞鎮知悉
      之時為準，要不因何瑞鎮之死亡而重新起算時效期間。又
      查被上訴人早於95年2 月14日即拒絕何瑞鎮給付系爭殘廢
      保險金之請求，則何瑞鎮未於收到被上訴人拒付之通知後
      6 個月內對被上訴人起訴，其時效期間視為不中斷，故系
      爭保險契約所生之系爭殘廢保險金請求權應已於97年1 月
      6 日消滅時效完成，可知在何端鎮死亡前，系爭保險契約
      所生權利之消滅時效期間已完成，自無於何瑞鎮死亡後再
      回復之理，則上訴人何時確定或知悉何瑞鎮之殘廢係意外
      造成，亦不影響已經完成之消滅時效，自無重行起算系爭
      殘廢保險金請求權之時效期間。是上訴人以前開情詞，主
      張系爭殘廢保險金請求權應自97年3 月15日即何瑞鎮死亡
      後起算2 年期間云云，要屬無據。上訴人另主張上訴人故
      意不給付保險附約保險金亦在司法實務上被認定有違誠信
      原則，不能由上訴人承擔時效消滅之風險云云。惟消滅時
      效制度在於對長期怠於行使權利之人賦予時效消滅之效果
      ，以穩定法律關係，被上訴人縱然故意不給付系爭殘廢保
      險金有違誠信原則，然何瑞鎮或上訴人怠於行使權利，仍
      應由其自負時效消滅之風險，並無不公平或有何違反誠信
      原則之處，上訴人此部分之主張，實無可取。被上訴人仍
      得以消滅時效已完成對抗上訴人，被上訴人並對上訴人主
      張消滅時效完成拒絕付給之抗辯，而上訴人遲至於98年7
      月1 日始提起本件訴訟，有上訴人提出之起訴狀上蓋有本
      院收文章1 枚存於原審卷內可憑，顯見上訴人起訴時已逾
      2 年之消滅時效期間，則被上訴人以時效完成為由而拒絕
      給付系爭殘廢保險金，亦屬有據。
（九）另按因故意或過失，不法侵害他人之權利者，負損害賠償
      責任。故意以背於善良風俗之方法，加損害於他人者，亦
      同。違反保護他人之法律，致生損害於他人者，負損害賠
      償責任。但能證明其行為無過失者，不在此限。行為人因
      執行職務，不法侵害他人之權利者，由僱用人與行為人連
      帶負損害賠償責任。但選任受僱人及監督其職務之執行，
      已盡相當之注意或縱加以相當之注意而仍不免發生損害者
      ，僱用人不負賠償責任。民法第184 條、第188 條第1 項
      亦有明文。復按侵權行為所發生之損害賠償請求權，以加
      害人有故意或過失不法侵害他人權利，致被害人受有損害
      ，且加害行為與損害須有因果關係為其成立要件，若其行
      為並無故意或過失，或損害之發生與有責任原因之事實二
      者間並無相當因果關係，即難謂有損害賠償請求權存在。
      有最高法院48年台上字第481 號、49年台上字第2323號、
      54年台上字第1523號判例可資參照。上訴人復主張被上訴
      人拒絕理賠後，被上訴人之理賠員蕭春蘭不實告知何瑞鎮
      係生病殘廢，不能再請求理賠云云，且就何瑞鎮如對拒絕
      理賠通知有異議尚得為保險申訴或起訴請求等重要權益事
      項不為說明，又上訴人誤信被上訴人公司聲譽及其業務員
      之保險專業，而未能及時提出申訴或再為起訴請求，致無
      法請求45萬元保險金及利息，依保險業務員管理規則第19
      條第1 項、第15條第1 項及民法第184 條第1 項、第2 項
      、第188 條第1 項規定，被上訴人應對何瑞鎮負侵權行為
      責任，而應賠償上訴人45萬元云云。惟查何瑞鎮之全殘情
      況並非系爭車禍造成，且何瑞鎮對被上訴人之系爭殘廢保
      險金請求權已經消滅時效完成，經被上訴人拒絕給付有據
      等情，有如前述，則被上訴人於95年2 月14日以何瑞鎮之
      殘廢情況尚無法認定為條款約定之意外傷害而拒絕給付系
      爭殘廢保險金，自屬合法，對何瑞鎮或上訴人自均無故意
      或過失之不法侵權行為可言。再者依上訴人提出由財政部
      發布之保險業務員管理規則第1 條規定：本辦法依保險法
      （以下簡稱本法）第177 條規定訂定之。第2 條第1 款規
      定：本規則所稱業務員：指本法（即保險法）第8 條之1
      規定之保險業務員。第15條第1 項規定：業務員經授權從
      事保險招攬之行為，視為該所屬公司授權範圍之行為，所
      屬公司對其登錄之業務員應嚴加管理並就其業務員招攬行
      為所生之損害依法負連帶責任。業務員同時登錄為財產保
      險及人身保險業務員者，其分別登錄之所屬公司應依法負
      連帶責任。同條第3 項規定：第1 項所稱保險招攬之行為
      ，係指業務員從事下列之行為：一解釋保險商品內容及保
      單條款。二說明填寫要保書注意事項。三轉送要保文件及
      保險單。四其他經所屬公司授權從事保險招攬之行為。第
      19條第1 項第1 款規定：業務員有下列情事之一者，除有
      犯罪嫌疑，應依法移送偵辦外，其行為時之所屬公司並應
      按其情節輕重，予以3 個月以上1 年以下停止招攬行為或
      撤銷其業務員登錄之處分：一就影響要保人或被保險人權
      益之事項為不實之說明或不為說明。有上訴人提出之保險
      業務員管理規則1 件在卷可稽，又保險法第8 條之1 規定
      ：本法所稱保險業務員，指為保險業、保險經紀人公司、
      保險代理人公司從事保險招攬之人。同法第177 條規定：
      代理人、經紀人、公證人及保險業務員之資格取得、登錄
      、撤銷登錄、教育訓練、懲處及其他應遵守事項之管理規
      則，由主管機關定之。可知保險業務員管理規則第15條第
      1 項及第19條第1 項第1 款規定均係針對保險業務員對外
      招攬保險業務之行為所為規範，乃對於保險業務員基於所
      屬公司授權所為保險契約之締約上故意或過失而為規定，
      並非保險業務員對保戶或被保險人訂約後之理賠或申請理
      賠行為做規範，上訴人援引保險業務員管理規則，主張蕭
      春蘭之前述行為有違反該規則第15條第1 項及第19條第1
      項第1 款規定，構成對何瑞鎮之侵權行為云云，亦無可採
      。況被上訴人拒絕理賠系爭殘廢保險金縱然不符合何瑞鎮
      或上訴人之期待，何瑞鎮或上訴人基於自身之權益，本應
      知悉其得對被上訴人提起訴訟請求給付或提出異議申訴，
      實無待於被上訴人或蕭春蘭之告知，被上訴人或蕭春蘭或
      其他員工顯亦無依法律規定或契約約定有告知何瑞鎮或上
      訴人得為異議之保險申訴或起訴請求之義務，甚至上訴人
      因誤信被上訴人公司聲譽及其業務員之保險專業，而未能
      及時提出異議申訴或再為起訴請求，亦屬上訴人之個人事
      由而與被上訴人或其員工無涉，則被上訴人拒絕何瑞鎮之
      理賠申請，至多亦僅係被上訴人違約與否之問題，仍難認
      被上訴人或蕭春蘭有故意不實告知，致對何瑞鎮及上訴人
      有故意或過失之不法侵權行為。是上訴人以前開事由，主
      張被上訴人應對何瑞鎮負民法第184 條、第188 條第1 項
      規定之侵權行為責任，上訴人基於繼承關係得請求被上訴
      人賠償45萬元云云，亦無可採。被上訴人否認伊對何瑞鎮
      有侵權行為，則屬可信。
五、綜上所述，上訴人主張何瑞鎮之全殘情況係系爭車禍造成，
    且系爭殘廢保險金請求權亦未逾2 年之消滅時效，被上訴人
    並應對何瑞鎮負民法第184 條、第188 條第1 項之侵權行為
    責任云云，均屬無據，不足採信，被上訴人抗辯何瑞鎮之全
    殘情況非意外事故造成，且其保險金請求權已逾2 年消滅時
    效而拒絕給付，被上訴人亦無對何瑞鎮有何侵權行為等情，
    均屬可採。從而上訴人依系爭保險契約、民法第184 條、第
    188 條第1 項侵權行為及繼承之法律關係，請求被上訴人給
    付45萬元，及自起訴狀繕本送達翌日起，至清償日止，按保
    險單約定年利1 分即週年利率百分之10計算之利息，為無理
    由，不應准許。原審因而為上訴人敗訴之判決，並無不合，
    上訴意旨指摘原判決不當，求予廢棄改判，為無理由，應予
    駁回。
六、末按訴訟費用，由敗訴之當事人負擔。共同訴訟人，按其人
    數，平均分擔訴訟費用。法院為終局判決時，應依職權為訴
    訟費用之裁判。民事訴訟法第78條、第85條第1 項前段及第
    87條第1 項分別定有明文。經核本件訴訟費用額為第二審裁
    判費7,275 元及臺大醫院鑑定費用1 萬元，合計17,275元，
    有上訴人提出之本院自行收納款項統一收據及臺大醫院自行
    收納款項統一收據各1 件附卷可查，而上訴人之請求為無理
    由，自應由上訴人負擔本件訴訟費用，本院爰依上開規定確
    定上訴人應負擔之訴訟費用如主文第2 項所示。
七、本件事證已臻明確，兩造其餘攻擊防禦方法及舉證，核與判
    決結果無影響，亦非兩造協議之爭點，爰不一一論述，附此
    敘明。
據上論結，本件上訴為無理由，依民事訴訟法第436 條之1 第3
項、第449 條第1 項、第78條、第85條第1 項前段、第87條第1
項，判決如主文。
中    華    民    國    100    年    3    月    2     日
                  民事第三庭  審判長法  官  杭起鶴
                                    法  官  廖建彥
                                    法  官  林雯娟
以上正本證明與原本無異。
本判決不得上訴。
中    華    民    國    100    年    3    月    2     日
                                    書記官  楊建新